ACORDAO-COMPLETO-2531904

ACÓRDÃO 1640/2022 ATA 10/2022 - SEGUNDA CÂMARA

VISTOS, relatados e discutidos estes autos de tomada de contas especial instaurada pelo Fundo Nacional de Desenvolvimento da Educação em razão da omissão no dever de prestar contas dos recursos repassados ao Município de Canindé/CE no âmbito do Programa de Educação Infantil - Apoio Suplementar, no exercício de 2014,
ACORDAM os Ministros do Tribunal de Contas da União, reunidos em sessão da Segunda Câmara, ante as razões expostas pelo Relator, em:
9.1. excluir Maria do Rozário Araújo Pedrosa Ximenes da relação processual;
9.2. considerar Francisco Celso Crisóstomo Secundino revel, para todos os efeitos, dando-se prosseguimento ao processo, nos termos do art. 12, § 3º, da Lei 8.443/1992;
9.3. com fundamento nos arts. 1º, inciso I, 16, inciso III, alíneas "a", "b" e "c", e 19, da Lei 8.443/1992, julgar irregulares as contas de Francisco Celso Crisóstomo Secundino, condenando-o ao pagamento do débito discriminado a seguir, atualizado monetariamente e acrescido dos juros de mora devidos, calculado desde a data de ocorrência indicada até sua efetiva quitação, na forma da legislação vigente, fixando-se o prazo de 15 (quinze) dias, a contar do recebimento da notificação, para que seja comprovado, perante este Tribunal, o recolhimento da quantia aos cofres do FNDE, nos termos do art. 23, inciso III, alínea "a", da referida Lei, c/c o art. 214, inciso III, alínea "a", do Regimento Interno do TCU:
	Data de ocorrência
	Valor histórico (R$) 

	28/1/2014
	869.330,61

	11/3/2014
	167.368,86

9.4. com fundamento no art. 57 da Lei 8.443/1992, aplicar a Francisco Celso Crisóstomo Secundino multa no valor de R$ 160.000,00 (cento e sessenta mil reais) , atualizado monetariamente desde a data do presente acórdão até a do efetivo recolhimento, se for pago após o vencimento, na forma da legislação vigente, fixando-se o prazo de 15 (quinze) dias, a contar do recebimento da notificação, para que seja comprovado, perante este Tribunal, o recolhimento da quantia ao Tesouro Nacional, nos termos do art. 23, inciso III, alínea "a", da referida Lei, c/c o art. 214, inciso III, alínea "a", do Regimento Interno do TCU;
9.5. com fundamento no art. 26 da Lei 8.443/1992, autorizar, se requerido, o pagamento das importâncias devidas em até 36 (trinta e seis) parcelas mensais e consecutivas, fixando-se o prazo de 15 (quinze) dias, a contar do recebimento da notificação, para que seja comprovado, perante este Tribunal, o recolhimento da primeira parcela, e de 30 (trinta) dias, a contar da parcela anterior, para que seja comprovado o recolhimento das demais parcelas, devendo incidir sobre cada valor mensal os devidos acréscimos legais, na forma prevista na legislação vigente, além de alertar que a falta de comprovação do recolhimento de qualquer parcela importará no vencimento antecipado do saldo devedor, nos termos do art. 217 do Regimento Interno do TCU;
9.6. com fundamento no art. 28 da Lei 8.443/1992, autorizar, desde logo, a cobrança judicial das dívidas, caso não atendida a notificação;
9.7. com fundamento no art. 16, § 3º, da Lei 8.443/1992, c/c art. 209, § 7º, do Regimento Interno do TCU, remeter cópia deste acórdão à Procuradoria da República no Ceará;
9.8. encaminhar cópia deste acórdão ao Fundo Nacional de Desenvolvimento da Educação e ao responsável.

TCE instaurada pelo FNDE em razão da omissão no dever de prestar contas dos recursos transferidos ao Município de Canindé/CE no âmbito do Programa de Educação Infantil - Apoio Suplementar (exercício 2014).

Segunda Câmara

Município de Canindé/CE; Fundo Nacional de Desenvolvimento da Educação (FNDE).

3. Responsáveis: Francisco Celso Crisóstomo Secundino (XXX.590.673-XX); Maria do Rozário Araújo Pedrosa Ximenes (XXX.120.843-XX).

13.1. Ministros presentes: Augusto Nardes (na Presidência), Aroldo Cedraz, Bruno Dantas (Relator) e Antonio Anastasia.

BRUNO DANTAS

Por registrar as principais ocorrências no andamento dos autos, resumindo os fundamentos das peças acostadas, adoto como relatório, com os ajustes necessários, a instrução da secretaria responsável pela análise do processo (peça 54) , que contou com a anuência do corpo diretivo da unidade (peças 55-56) e do Ministério Público junto ao TCU (peça 57) :
"INTRODUÇÃO
1. Cuidam os autos de tomada de contas especial instaurada pelo Fundo Nacional de Desenvolvimento da Educação (FNDE) em desfavor de Francisco Celso Crisóstomo Secundino, Prefeito de Canindé/CE na gestão 2013-2016, e de Maria do Rozário Araújo Pedrosa Ximenes, prefeita municipal de Canindé/CE na gestão 2017-2020, em razão da omissão no dever de prestar contas dos recursos recebidos no âmbito do Programa de Educação Infantil - Apoio Suplementar, no exercício de 2014.
HISTÓRICO
2. Em 6/4/2020, com fundamento na IN-TCU 71/2012, alterada pela IN-TCU 76/2016 e DN/TCU 155/2016, o dirigente do Fundo Nacional de Desenvolvimento da Educação autorizou a instauração da tomada de contas especial (peça 1) . O processo foi registrado no sistema e-TCE com o número 1069/2020.
3. Os recursos repassados pelo FNDE ao município de Canindé/CE, no âmbito do Programa de Educação Infantil - Apoio Suplementar - exercício 2014, totalizaram R$ 1.036.699,47 (peça 3) .
4. O fundamento para a instauração da tomada de contas especial, conforme consignado na matriz de responsabilização elaborada pelo tomador de contas, foi a constatação da seguinte irregularidade:
'Não comprovação da boa e regular aplicação dos recursos federais repassados à Prefeitura Municipal de Canindé - CE, em face da omissão no dever de prestar contas dos valores transferidos, no âmbito do Programa de Educação Infantil - Apoio Suplementar, no exercício de 2014, cujo prazo encerrou-se em 21/10/2018.'
5. Os responsáveis arrolados na fase interna foram devidamente comunicados e, diante da ausência de justificativas suficientes para elidir a irregularidade e da não devolução dos recursos, instaurou-se a tomada de contas especial.
6. No relatório (peça 10) , o tomador de contas concluiu que o prejuízo importaria no valor original de R$ 1.036.699,47, imputando-se a responsabilidade a Francisco Celso Crisóstomo Secundino, Prefeito de Canindé/CE na gestão 2013-2016, e a Maria do Rozário Araújo Pedrosa Ximenes, prefeita municipal de Canindé/CE na gestão 2017-2020.
7. Em 11/5/2020, a Controladoria-Geral da União emitiu o relatório de auditoria (peça 14) , em concordância com o relatório do tomador de contas. O certificado de auditoria e o parecer do dirigente do órgão de controle interno concluíram pela irregularidade das presentes contas (peças 15 e 16) .
8. Em 20/5/2020, o ministro responsável pela área atestou haver tomado conhecimento das conclusões contidas no relatório e certificado de auditoria, bem como do parecer conclusivo do dirigente do órgão de controle interno, manifestando-se pela irregularidade das contas, e determinou o encaminhamento do processo ao Tribunal de Contas da União (peça 17) .
9. Na instrução inicial (peça 30) , analisando-se os documentos nos autos, concluiu-se pela necessidade de realização de citação e audiência para as seguintes irregularidades:
9.1. Irregularidade 1: não comprovação da boa e regular aplicação dos recursos federais repassados ao município de Canindé/CE, em face da omissão no dever de prestar contas dos valores repassados no âmbito do Programa de Educação Infantil - Apoio Suplementar, no exercício de 2014, cujo prazo encerrou-se em 21/10/2018.
9.1.1. Evidências da irregularidade: documentos técnicos presentes nas peças 2 (comprovante de mandato) , 3 (ordens bancárias) , 4 (extrato bancário) , 5 (parecer financeiro) e 6 (notificação) .
9.1.2. Normas infringidas: art. 37, caput, c/c o art. 70, parágrafo único, da Constituição da República Federativa do Brasil; art. 93 do Decreto-Lei 200/1967; art. 66 do Decreto 93.872/1986; art. 13 da Resolução-CD/FNDE 17, de 16/5/2013.
9.1.3. Débitos:
	Data de ocorrência
	Valor histórico (R$) 

	28/1/2014
	869.330,61

	11/3/2014
	167.368,86

9.1.4. Cofre credor: Fundo Nacional de Desenvolvimento da Educação.
9.1.5. Responsável: Francisco Celso Crisóstomo Secundino, Prefeito de Canindé/CE na gestão 2013-2016.
9.1.5.1. Conduta: não demonstrar a boa e regular aplicação dos recursos federais recebidos e geridos no âmbito do Programa de Educação Infantil - Apoio Suplementar, no exercício de 2014, em face da omissão na prestação de contas, cujo prazo encerrou-se em 21/10/2018.
9.1.5.2. Nexo de causalidade: a conduta descrita impediu o estabelecimento do nexo causal entre as possíveis despesas efetuadas com os recursos recebidos, no âmbito do Programa de Educação Infantil - Apoio Suplementar, no exercício de 2014.
9.1.5.3. Culpabilidade: não há excludentes de ilicitude, de culpabilidade e de punibilidade; é razoável supor que o responsável tinha consciência da ilicitude de sua conduta; era exigível conduta diversa da praticada, qual seja, desincumbir-se do seu dever por meio da disponibilização das condições materiais mínimas e necessárias para que sua sucessora pudesse apresentar a prestação de contas.
9.1.6. Encaminhamento: citação.
9.2. Irregularidade 2: não disponibilização das condições materiais mínimas e necessárias para que sua sucessora pudesse apresentar a prestação de contas do Programa de Educação Infantil - Apoio Suplementar, no exercício de 2014, cujo prazo encerrou-se em 21/10/2018.
9.2.1. Evidências da irregularidade: documentos técnicos presentes nas peças 2 (comprovante de mandato) , 3 (ordens bancárias) , 4 (extrato bancário) , 5 (parecer financeiro) e 6 (notificação) .
9.2.2. Normas infringidas: art. 37, caput, c/c o art. 70, parágrafo único, da Constituição da República Federativa do Brasil; art. 93 do Decreto-Lei 200/1967; art. 66 do Decreto 93.872/1986; art. 13 da Resolução/CD/FNDE 17, de 16/5/2013.
9.2.3. Responsável: Francisco Celso Crisóstomo Secundino, Prefeito de Canindé/CE na gestão 2013-2016.
9.2.3.1. Conduta: não disponibilizar as condições materiais mínimas e necessárias para que sua sucessora pudesse apresentar a prestação de contas.
9.2.3.2. Nexo de causalidade: a conduta descrita impediu o estabelecimento do nexo causal entre as possíveis despesas efetuadas e os recursos recebidos, no âmbito do Programa de Educação Infantil - Apoio Suplementar, no exercício de 2014, cujo prazo encerrou-se em 21/10/2018.
9.2.3.3. Culpabilidade: não há excludentes de ilicitude, de culpabilidade e de punibilidade; é razoável supor que o responsável tinha consciência da ilicitude de sua conduta; era exigível conduta diversa da praticada, qual seja, desincumbir-se do seu dever por meio da disponibilização das condições materiais mínimas e necessárias para que sua sucessora pudesse apresentar a prestação de contas.
9.2.4. Encaminhamento: audiência.
10. Apesar de o tomador de contas haver incluído Maria do Rozário Araújo Pedrosa Ximenes como responsável neste processo, após análise realizada sobre a documentação acostada aos autos, concluiu-se que sua responsabilidade deveria ser excluída, uma vez que não há evidências de que ela tenha tido participação nas irregularidades aqui verificadas, considerando que ela não geriu recursos do Programa de Educação Infantil - Apoio Suplementar - exercício 2014, tendo apresentado documentos comprovando o ajuizamento, pelo Município de Canindé (já sob sua gestão) , da competente ação civil pública de improbidade administrativa c/c ressarcimento ao erário em desfavor de seu antecessor (peças 26 e 27) .
11. Em cumprimento ao pronunciamento da unidade (peça 32) , foram efetuadas citação e audiência do responsável, nos moldes adiante:
a) Francisco Celso Crisóstomo Secundino - promovida a citação e audiência do responsável, conforme delineado adiante:
	Comunicação: Ofício 67806/2020 - Seproc (peça 35) 
Data da Expedição: 8/1/2021
Data da Ciência: não houve (recusado) (peça 36) 
Observação: Ofício enviado para o endereço do responsável cadastrado na base de dados da Receita Federal (CPF) (peça 33) .
	
	Comunicação: Ofício 1565/2021 - Seproc (peça 38) 
Data da Expedição: 28/1/2021
Data da Ciência: não houve (ausente três vezes) (peça 39) 
Observação: Ofício enviado para o endereço do responsável cadastrado na base de dados do TSE.
	
	Comunicação: Ofício 27473/2021 - Seproc (peça 42) 
Data da Expedição: 28/5/2021
Data da Ciência: não houve (mudou-se) (peça 47) 
Observação: Ofício enviado para o endereço do responsável cadastrado na base de dados do Renach (peça 40) .
	
	Comunicação: Ofício 27474/2021 - Seproc (peça 44) 
Data da Expedição: 4/6/2021
Data da Ciência: 11/6/2021 (peça 46) 
Nome Recebedor: Durvalina Felinto de Moraes
Observação: Não é possível localizar nos autos a origem do endereço utilizado, razão pela qual a citação realizada não tem validade.
Fim do prazo para a defesa: 26/6/2021
	
	Comunicação: Ofício 27475/2021 - Seproc (peça 41) 
Data da Expedição: 28/5/2021
Data da Ciência: não houve (recusado) (peça 45) 
Observação: Ofício enviado para o endereço do responsável cadastrado na base de dados da Receita Federal (CPF) (peça 33) .
	
	Comunicação: Ofício 27476/2021 - Seproc (peça 43) 
Data da Expedição: 28/5/2021
Data da Ciência: não houve (mudou-se) (peça 48) 
Observação: Ofício enviado para o endereço do responsável cadastrado na base de dados da Receita Federal (CNPJ) (peça 40) .
	
	Comunicação: Edital 1135/2021 - Seproc (peça 50) 
Data da Publicação: 21/9/2021 (peça 51) 
Fim do prazo para a defesa: 6/10/2021
	
12. Conforme Despacho de Conclusão das Comunicações Processuais (peça 52) , as providências inerentes às comunicações processuais foram concluídas.
13. Transcorrido o prazo regimental, o responsável Francisco Celso Crisóstomo Secundino permaneceu silente, devendo ser considerado revel, nos termos do art. 12, § 3º, da Lei 8.443/1992.
ANÁLISE DOS PRESSUPOSTOS DE PROCEDIBILIDADE DA IN-TCU 71/2012
Avaliação de Viabilidade do Exercício do Contraditório e Ampla Defesa
14. Verifica-se que não houve o transcurso de mais de dez anos desde o fato gerador sem que tenha havido a notificação do responsável pela autoridade administrativa federal competente (art. 6º, inciso II, c/c art. 19 da IN-TCU 71/2012, modificada pela IN-TCU 76/2016) , uma vez que o fato gerador da irregularidade sancionada ocorreu em 22/10/2018, haja vista que o vencimento do prazo para prestação de contas deu-se em 21/10/2018, e o responsável foi notificado sobre as irregularidades pela autoridade administrativa competente conforme abaixo:
14.1. Francisco Celso Crisóstomo Secundino, por meio do edital acostado à peça 6, publicado em 9/9/2019.
Valor de Constituição da TCE
15. Verifica-se, ainda, que o valor atualizado do débito apurado (sem juros) em 1/1/2017 é de R$ 1.295.210,73, portanto superior ao limite mínimo de R$ 100.000,00, na forma estabelecida conforme os arts. 6º, inciso I, e 19 da IN-TCU 71/2012, modificada pela IN-TCU 76/2016.
OUTROS PROCESSOS/DÉBITOS NOS SISTEMAS DO TCU COM OS MESMOS RESPONSÁVEIS
16. Informa-se que foram encontrados outros processos no Tribunal com o mesmo responsável:
	Responsável
	Processos

	Francisco Celso Crisóstomo Secundino
	Processo 014.542/2001-8 (TCE, encerrado) ; Processo 032.602/2013-8 (REPR, encerrado) ; Processo 008.974/2021-7 (TCE, aberto) ; Processo 008.566/2021-6 (TCE, aberto) ; Processo 033.847/2019-3 (TCE, aberto) ; Processo 008.973/2021-0 (TCE, aberto) ; Processo 008.755/2021-3 (TCE, aberto) ; Processo 027.834/2019-0 (TCE, aberto) ; Processo 009.251/2019-7 (TCE, aberto) ; Processo 008.687/2021-8 (TCE, aberto) ; Processo 034.355/2018-9 (TCE, encerrado) 

17. Informa-se que foi encontrado débito imputável ao responsável em outra TCE registrada no sistema e-TCE:
	Responsável
	TCE

	Francisco Celso Crisóstomo Secundino
	1870/2021 (R$ 2.676.178,71) - Aguardando manifestação do controle interno

18. A tomada de contas especial está, assim, devidamente constituída e em condições de ser instruída.
EXAME TÉCNICO
Da validade das notificações
19. Preliminarmente, cumpre tecer breves considerações sobre a forma como são realizadas as comunicações processuais no TCU. A esse respeito, destacam-se o art. 179 do Regimento Interno do TCU (Resolução 155, de 4/12/2002) e o art. 4º, inciso III, § 1º, da Resolução-TCU 170, de 30/6/2004, in verbis:
'Art. 179. A citação, a audiência ou a notificação, bem como a comunicação de diligência, farse-ão:
I - mediante ciência da parte, efetivada por servidor designado, por meio eletrônico, fac-símile, telegrama ou qualquer outra forma, desde que fique confirmada inequivocamente a entrega da comunicação ao destinatário;
II - mediante carta registrada, com aviso de recebimento que comprove a entrega no endereço do destinatário;
III - por edital publicado no Diário Oficial da União, quando o seu destinatário não for localizado
 (...) 
Art. 3º As comunicações serão dirigidas ao responsável, ou ao interessado, ou ao dirigente de órgão ou entidade, ou ao representante legal ou ao procurador constituído nos autos, com poderes expressos no mandato para esse fim, por meio de:
I - correio eletrônico, fac-símile ou telegrama;
II - servidor designado;
III - carta registrada, com aviso de recebimento;
IV - edital publicado no Diário Oficial da União, quando o seu destinatário não for localizado, nas hipóteses em que seja necessário o exercício de defesa.
Art. 4º. Consideram-se entregues as comunicações:
I - efetivadas conforme disposto nos incisos I e II do artigo anterior, mediante confirmação da ciência do destinatário;
II - realizadas na forma prevista no inciso III do artigo anterior, com o retorno do aviso de recebimento, entregue comprovadamente no endereço do destinatário;
III - na data de publicação do edital no Diário Oficial da União, quando realizadas na forma prevista no inciso IV do artigo anterior.
§ 1º O endereço do destinatário deverá ser previamente confirmado mediante consulta aos sistemas disponíveis ao Tribunal ou a outros meios de informação, a qual deverá ser juntada ao respectivo processo. (...) '
20. Bem se vê, portanto, que a validade da citação via postal não depende de que o aviso de recebimento seja assinado pelo próprio destinatário da comunicação, o que dispensa, no caso em tela, a entrega do AR em 'mãos próprias'. A exigência da norma é no sentido de o Tribunal verificar se a correspondência foi entregue no endereço correto, residindo aqui a necessidade de certeza inequívoca.
21. Não é outra a orientação da jurisprudência do TCU, conforme se verifica dos julgados a seguir transcritos:
'São válidas as comunicações processuais entregues, mediante carta registrada, no endereço correto do responsável, não havendo necessidade de que o recebimento seja feito por ele próprio.' (Acórdão 3648/2013-TCU-Segunda Câmara, Relator Min. José Jorge) ;
'É prescindível a entrega pessoal das comunicações pelo TCU, razão pela qual não há necessidade de que o aviso de recebimento seja assinado pelo próprio destinatário. Entregandose a correspondência no endereço correto do destinatário, presume-se o recebimento da citação.' (Acórdão 1019/2008-TCU-Plenário, Relator Min. Benjamin Zymler) ;
'As comunicações do TCU, inclusive as citações, deverão ser realizadas mediante Aviso de Recebimento - AR, via Empresa Brasileira de Correios e Telégrafos, bastando para sua validade que se demonstre que a correspondência foi entregue no endereço correto.' (Acórdão 1526/2007-TCU-Plenário, Relator Min. Aroldo Cedraz) .
22. A validade do critério de comunicação processual do TCU foi referendada pelo Supremo Tribunal Federal, nos termos do julgamento do MS-AgR 25.816/DF, por meio do qual se afirmou a desnecessidade da ciência pessoal do interessado, entendendo-se suficiente a comprovação da entrega do 'AR' no endereço do destinatário:
'Ementa: agravo regimental. Mandado de segurança. Desnecessidade de intimação pessoal das decisões do tribunal de contas da união. art. 179 do regimento interno do TCU. Intimação do ato impugnado por carta registrada, iniciado o prazo do art. 18 da lei 1.533/51 da data constante do aviso de recebimento. Decadência reconhecida. Agravo improvido.
O envio de carta registrada com aviso de recebimento está expressamente enumerado entre os meios de comunicação de que dispõe o Tribunal de Contas da União para proceder às suas intimações.
O inciso II do art. 179 do Regimento Interno do TCU é claro ao exigir apenas a comprovação da entrega no endereço do destinatário, bastando o aviso de recebimento simples.'
Da revelia de Francisco Celso Crisóstomo Secundino
23. No caso em tela, realizou-se diversas tentativas de citação de Francisco Celso Crisóstomo Secundino em endereços provenientes de pesquisas realizadas pela Seproc/TCU, conforme o item 11 desta instrução (Receita Federal, TSE, Renach e base de dados do próprio TCU) . A entrega dos ofícios citatórios nesses endereços não ficou comprovada, razão pela qual promoveu-se a notificação por edital publicado no Diário Oficial da União (peça 51) .
24. Importante destacar que, antes de promover a citação por edital, para assegurar a ampla defesa, buscaram-se outros meios possíveis para localizar e citar o responsável, nos limites da razoabilidade, fazendo juntar aos autos informação comprobatória dos diferentes meios experimentados que restaram frustrados, tal como se demonstrou no item anterior desta instrução (Acórdão 4851/2017-TCU-Primeira Câmara, Relator Min. Augusto Sherman) .
25. Nos processos do TCU, a revelia não leva à presunção de que seriam verdadeiras todas as imputações levantadas contra os responsáveis, diferentemente do que ocorre no processo civil, em que a revelia do réu opera a presunção da verdade dos fatos narrados pelo autor (Acórdão 1009/2018-TCU-Plenário, Relator Min. Bruno Dantas; 2.369/2013-TCU-Plenário, Relator Min. Benjamin Zymler e 2.449/2013-TCU-Plenário, Relator Min. Benjamin Zymler) . Dessa forma, a avaliação da responsabilidade do agente não pode prescindir da prova existente no processo ou para ele carreada.
26. Ao não apresentar sua defesa, o responsável deixou de produzir prova da regular aplicação dos recursos sob sua responsabilidade, em afronta às normas que impõem aos gestores públicos a obrigação legal de, sempre que demandados pelos órgãos de controle, apresentar os documentos que demonstrem a correta utilização das verbas públicas, a exemplo do contido no art. 93 do Decreto-Lei 200/1967: 'Quem quer que utilize dinheiros públicos terá de justificar seu bom e regular emprego na conformidade das leis, regulamentos e normas emanadas das autoridades administrativas competentes'.
27. Mesmo as alegações de defesa não sendo apresentadas, considerando o princípio da verdade real que rege esta Corte, procurou-se buscar, em manifestações do responsável na fase interna desta Tomada de Contas Especial, se havia algum argumento que pudesse ser aproveitado a seu favor.
28. No entanto, o responsável não se manifestou na fase interna, não havendo, assim, nenhum argumento que possa vir a ser analisado e posteriormente servir para afastar as irregularidades apontadas.
29. Em consulta ao Sistema de Gestão de Prestação de Contas (SiGPC) , realizada em 24/11/2021, verifica-se que o responsável também não apresentou contas junto ao instaurador e continua inadimplente (peça 53) .
30. Tratando-se de processo em que a parte interessada não se manifestou acerca das irregularidades imputadas, não há elementos para que se possa efetivamente aferir e reconhecer a ocorrência de boa-fé na conduta do responsável, podendo este Tribunal, desde logo, proferir o julgamento de mérito pela irregularidade das contas, conforme os termos do art. 202, §§ 2º e 6º, do Regimento Interno do TCU e o entendimento dos Acórdão 2064/2011-TCU-Primeira Câmara (Relator Min. Ubiratan Aguiar) , 6.182/2011-TCU-Primeira Câmara (Relator Min. Weber de Oliveira) , 4.072/2010-TCU-Primeira Câmara (Relator Min. Valmir Campelo) , 1.189/2009-TCU-Primeira Câmara (Relator Min. Marcos Bemquerer) , 731/2008-TCU-Plenário (Relator Min. Aroldo Cedraz) .
31. Dessa forma, Francisco Celso Crisóstomo Secundino deve ser considerado revel, nos termos do art. 12, § 3º, da Lei 8.443/1992, devendo as contas serem julgadas irregulares, condenando-se o responsável ao débito apurado e aplicando-lhe a multa prevista no art. 57 da Lei 8.443/1992.
Prescrição da Pretensão Punitiva
32. Vale ressaltar que a pretensão punitiva do TCU, conforme Acórdão 1441/2016-TCU-Plenário, Relator Min. Benjamin Zymler, que uniformizou a jurisprudência acerca dessa questão, subordina-se ao prazo geral de prescrição indicado no art. 205 do Código Civil, que é de dez anos, contado da data de ocorrência da irregularidade sancionada, nos termos do art. 189 do Código Civil, sendo esse prazo interrompido pelo ato que ordenar a citação, a audiência ou a oitiva do responsável.
33. No caso em exame, não ocorreu a prescrição, uma vez que a irregularidade sancionada ocorreu em 22/10/2018, e o ato de ordenação da citação ocorreu em 4/12/2020.
Cumulatividade de multas
34. Quanto à possibilidade de aplicação cumulativa das multas dos arts. 57 e 58, inciso I, da Lei 8.443/1992, ainda que seja adequada a realização de citação e audiência do responsável, por força do disposto no art. 209, § 4º, do Regimento Interno do TCU, o Tribunal reconhece que existe relação de subordinação entre as condutas de 'não comprovação da aplicação dos recursos' e de 'não disponibilização das condições materiais mínimas e necessárias para que sua sucessora pudesse apresentar a prestação de contas' sendo a primeira consequência da segunda, o que enseja, na verificação das duas irregularidades, a aplicação da multa do art. 57, com o afastamento da multa do art. 58, inciso I, em atenção ao princípio da absorção (Acórdão 9579/2015-TCU-Segunda Câmara, Relator Min. Vital do Rêgo; Acórdão 2469/2019-TCU-Primeira Câmara, Relator Min. Augusto Sherman) .
35. Conforme leciona Cezar Bitencourt (Tratado de Direito Penal: parte geral - 8ª Edição - São Paulo: Saraiva, 2003. Pg. 565) , na absorção, ' (...) a pena do delito mais grave absorve a pena do delito menos grave, que deve ser desprezada'. No caso concreto, a 'não disponibilização das condições materiais mínimas e necessárias para que sua sucessora pudesse apresentar a prestação de contas', embora seja uma irregularidade autônoma, funciona como fase ou meio para a consecução da 'não comprovação da aplicação dos recursos', havendo clara relação de interdependência entre essas condutas. Dessa forma, recaindo as duas ocorrências num mesmo gestor, deve prevalecer a pena do delito mais grave, qual seja, a multa do art. 57 da Lei 8.443/1992.
36. Cumpre observar, ainda, que a conduta do responsável, consistente nas irregularidades 'não comprovação da boa e regular aplicação dos recursos federais repassados em face da omissão no dever de prestar contas' e 'não disponibilização das condições materiais mínimas e necessárias para que sua sucessora pudesse apresentar a prestação de contas' configura violação não só às regras legais, mas também aos princípios basilares da administração pública, eis que, em última análise, ocorre o comprometimento da necessária satisfação à sociedade sobre o efetivo emprego dos recursos públicos postos à disposição da municipalidade, por força do instrumento de repasse em questão.
37. Nesses casos, em que fica evidente a falta de transparência e lisura, não há como afastar as suspeitas sempre presentes de que a totalidade dos recursos públicos federais transferida ao município tenha sido integralmente desviada em prol de gestor ímprobo ou de pessoas por ele determinadas, revelando grave inobservância do dever de cuidado no trato com a coisa pública, isto é, ato praticado com culpa grave, pois, na espécie, a conduta do responsável se distancia daquela que seria esperada de um administrador público minimante diligente, num claro exemplo de erro grosseiro a que alude o art. 28 do Decreto-lei 4.657/1942 (Lei de Introdução às Normas do Direito Brasileiro) , incluído pela Lei 13.655/2018 (Acórdão 1689/2019-TCU-Plenário, Relator Min. Augusto Nardes; Acórdão 2924/2018-TCU-Plenário, Relator Min. José Mucio Monteiro; Acórdão 2391/2018-TCU-Plenário, Relator Min. Benjamin Zymler) .
CONCLUSÃO
38. Em face da análise promovida na seção 'Exame Técnico', verifica-se que Francisco Celso Crisóstomo Secundino não logrou comprovar a boa e regular aplicação dos recursos, uma vez que, instado a se manifestar, optou pelo silêncio, configurando a revelia, nos termos do art. 12, § 3º, da Lei 8.443/1992. Ademais, inexistem nos autos elementos que demonstrem a boa-fé do responsável ou a ocorrência de outras excludentes de culpabilidade.
39. Verifica-se também que não houve a prescrição da pretensão punitiva, conforme análise já realizada.
40. Tendo em vista que não constam dos autos elementos que permitam reconhecer a boa-fé do responsável, sugere-se que as suas contas sejam julgadas irregulares, nos termos do art. 202, § 6º, do Regimento Interno do TCU, com a imputação do débito atualizado monetariamente e acrescido de juros de mora, nos termos do art. 202, § 1º, do Regimento Interno do TCU, descontado o valor eventualmente recolhido, com a aplicação da multa prevista no art. 57 da Lei 8.443/1992.
41. Por fim, como não houve elementos que pudessem modificar o entendimento acerca das irregularidades em apuração, mantém-se a matriz de responsabilização presente na peça 29.
PROPOSTA DE ENCAMINHAMENTO
42. Diante do exposto, submetemos os autos à consideração superior, propondo ao Tribunal:
a) considerar revel Francisco Celso Crisóstomo Secundino (XXX.590.673-XX) , Prefeito de Canindé/CE na gestão 2013-2016, para todos os efeitos, dando-se prosseguimento ao processo, com fulcro no art. 12, § 3º, da Lei 8.443/1992;
b) excluir da relação processual Maria do Rozário Araújo Pedrosa Ximenes (XXX.120.843-XX) , prefeita municipal de Canindé/CE na gestão 2017-2020;
c) julgar irregulares, nos termos dos arts. 1º, inciso I, 16, inciso III, alíneas 'a' e 'c', da Lei 8.443/1992, c/c os arts. 19 e 23, inc. III, da mesma. lei, as contas de Francisco Celso Crisóstomo Secundino (XXX.590.673-XX) , Prefeito de Canindé/CE na gestão 2013-2016, condenando-o ao pagamento das importâncias a seguir especificadas, atualizadas monetariamente e acrescidas dos juros de mora, calculadas a partir das datas discriminadas até a data da efetiva quitação do débito, fixando-lhe o prazo de quinze dias, para que comprove, perante o Tribunal, o recolhimento das referidas quantias aos cofres do Fundo Nacional de Desenvolvimento da Educação, nos termos do art. 23, inciso III, alínea 'a', da citada lei, c/c o art. 214, inciso III, alínea 'a', do Regimento Interno do TCU; 
	Data de ocorrência
	Valor histórico (R$) 

	28/1/2014
	869.330,61

	11/3/2014
	167.368,86

Valor atualizado do débito (com juros) em 24/11/2021: R$ 1.692.736,60.
d) aplicar a Francisco Celso Crisóstomo Secundino (XXX.590.673-XX) , Prefeito de Canindé/CE na gestão 2013-2016, a multa prevista no art. 57 da Lei 8.443/1992 c/c o art. 267 do Regimento Interno do TCU, fixando-lhe o prazo de quinze dias, a contar da notificação, para que comprove, perante o Tribunal (art. 214, III, alínea 'a', do Regimento Interno do TCU) , o recolhimento da dívida aos cofres do Tesouro Nacional, atualizada monetariamente desde a data do acórdão que vier a ser proferido por este Tribunal até a data do efetivo recolhimento, se paga após o vencimento, na forma da legislação em vigor;
e) autorizar, desde logo, a cobrança judicial da dívida, caso não atendida a notificação, na forma do disposto no art. 28, inciso II, da Lei 8.443/1992;
f) autorizar também, desde logo, se requerido, com fundamento no art. 26 da Lei 8.443/1992, c/c o art. 217, §§ 1º e 2º, do Regimento Interno do TCU, o parcelamento da dívida em até 36 parcelas, incidindo, sobre cada parcela, corrigida monetariamente, os correspondentes acréscimos legais, fixando-lhe o prazo de quinze dias, a contar do recebimento da notificação, para comprovar, perante o Tribunal, o recolhimento da primeira parcela, e de trinta dias, a contar da parcela anterior, para comprovar os recolhimentos das demais parcelas, devendo incidir, sobre cada valor mensal, atualizado monetariamente, os juros de mora devidos, no caso do débito, na forma prevista na legislação em vigor, alertando o responsável de que a falta de comprovação do recolhimento de qualquer parcela importará o vencimento antecipado do saldo devedor, nos termos do art. 217, do § 2º, do Regimento Interno deste Tribunal;
g) esclarecer a Francisco Celso Crisóstomo Secundino (XXX.590.673-XX) , Prefeito de Canindé/CE na gestão 2013-2016, que, caso se demonstre, por via recursal, a correta aplicação dos recursos, mas não se justifique a omissão da prestação de contas, o débito poderá ser afastado, mas permanecerá a irregularidade das contas, dando-se ensejo à aplicação da multa prevista no art. 58, inciso I, da Lei 8.443/1992;
h) enviar cópia do acórdão a ser prolatado à Procuradoria da República no Estado do Ceará, nos termos do art. 16, § 3º, da Lei 8.443/1992, c/c o art. 209, § 7º, do Regimento Interno do TCU, para adoção das medidas cabíveis; e
i) enviar cópia do acórdão que vier a ser proferido ao Fundo Nacional de Desenvolvimento da Educação e ao responsável, para ciência;
j) informar à Procuradoria da República no Estado do Ceará, ao Fundo Nacional de Desenvolvimento da Educação e ao responsável que a presente deliberação, acompanhada do relatório e do voto que a fundamentam, está disponível para a consulta no endereço www.tcu.gov.br/acordaos, além de esclarecer que, caso requerido, o TCU poderá fornecer sem custos as correspondentes cópias, de forma impressa;
k) informar à Procuradoria da República no Estado do Ceará que, nos termos do art. 62, parágrafo único, da Resolução-TCU 259/2014, os procuradores e membros do Ministério Público credenciados nesta Corte podem acessar os presentes autos de forma eletrônica e automática, ressalvados apenas os casos de eventuais peças classificadas como sigilosas, as quais requerem solicitação formal."
	É o relatório.

Edson Luís Monteiro Lucas (18.105/OAB-CE) e Marcelo Meneses Aguiar (17.329/OAB-CE), representando Maria do Rozário Araújo Pedrosa Ximenes.

Subprocurador-Geral Lucas Rocha Furtado.

TOMADA DE CONTAS ESPECIAL. FUNDO NACIONAL DE DESENVOLVIMENTO DA EDUCAÇÃO. MUNICÍPIO DE CANINDÉ/CE. PROGRAMA DE EDUCAÇÃO INFANTIL - APOIO SUPLEMENTAR, EXERCÍCIO DE 2014. OMISSÃO NO DEVER DE PRESTAR CONTAS. CITAÇÃO. REVELIA. IRREGULARIDADE DAS CONTAS. DÉBITO. MULTA.

TOMADA DE CONTAS ESPECIAL (TCE)

Secretaria de Controle Externo de Tomada de Contas Especial (SecexTCE).

Trata-se de tomada de contas especial instaurada pelo Fundo Nacional de Desenvolvimento da Educação em desfavor de Francisco Celso Crisóstomo Secundino, Prefeito de Canindé/CE (gestão 2013-2016) , e de Maria do Rozário Araújo Pedrosa Ximenes, Prefeita de Canindé/CE (gestão 2017-2020) , em razão da omissão no dever de prestar contas dos recursos recebidos no âmbito do Programa de Educação Infantil - Apoio Suplementar, no exercício de 2014.
Os recursos repassados totalizaram R$ 1.036.699,47 e foram liberados por meio das ordens bancárias 2014OB430044, no valor de R$ 869.330,61 (28/1/2014) , e 2014OB430129, no valor de R$ 167.368,86 (11/3/2014) .
Na fase interna da TCE, o órgão concedente concluiu pela impugnação total das despesas devido à não apresentação da prestação de contas. O Controle Interno anuiu a esse posicionamento.
Apesar de o tomador de contas ter incluído Maria do Rozário Araújo Pedrosa Ximenes como responsável no processo, após análise realizada sobre a documentação acostada aos autos, concluiu-se que sua responsabilidade deveria ser excluída, uma vez que não há evidências de que tenha tido participação nas irregularidades apuradas.
Dessa forma, no âmbito do TCU, apenas Francisco Celso Crisóstomo Secundino foi regularmente citado. O prazo regimental, contudo, transcorreu sem que fossem apresentadas alegações de defesa ou efetuado o recolhimento do débito. Dessa forma, deve ser considerado revel, dando-se prosseguimento ao processo, conforme estabelece o art. 12, § 3º, da Lei 8.443/1992.
Corroboro as análises empreendidas pela unidade instrutora, as quais contaram com a anuência do Ministério Público junto ao TCU, razão pela qual incorporo os fundamentos apresentados às minhas razões de decidir.
Considerando que as informações presentes nos autos não permitem constatar a regular aplicação dos recursos repassados, e que, mesmo tendo sido dada oportunidade de defesa ao responsável, tanto perante o órgão concedente quanto no âmbito desta Corte de Contas, ele não se desincumbiu desse ônus, não há o que se aproveitar em seu favor.
Bem se sabe que prestar contas, com a devida e correta comprovação da boa e regular aplicação dos valores públicos, é dever de todos aqueles a quem sejam confiados recursos federais, por força do art. 70, parágrafo único, da Constituição de 1988, e do art. 93 do Decreto-Lei 200/1967 (v.g. Acórdão 2439/2010-TCU-Plenário, 5.929/2011-TCU-Primeira Câmara e 1.544/2008-TCU-Segunda Câmara) . 
Dessa maneira, a ausência de comprovação da boa e regular aplicação dos recursos recebidos configura ofensa às regras legais e, ainda, aos princípios basilares da administração pública, uma vez que o gestor deixou de prestar a devida satisfação à sociedade sobre o efetivo emprego dos recursos sob sua responsabilidade. 
Ademais, a não comprovação da boa e regular aplicação de recursos federais em razão da omissão no dever de prestar contas constitui grave inobservância do dever de cuidado no trato com a coisa pública, revelando a existência de culpa grave, uma vez que se distancia do que seria esperado de um administrador minimamente diligente, o que caracteriza erro grosseiro a que alude a atual redação do art. 28 da Lei de Introdução às Normas do Direito Brasileiro. Nesse sentido, ainda, vão os Acórdão 6257/2021-TCU-Primeira Câmara, 1.703/2021-TCU-Segunda Câmara e 5.245/2020-TCU-Primeira Câmara.
Destarte, diante da ausência de demonstração da boa e regular aplicação dos recursos federais transferidos, nasce a irregularidade das contas do gestor responsável perante o TCU.
Observa-se que, diante da não apresentação de defesa e da ausência de indícios de que o responsável tenha agido de maneira diligente ou adotado quaisquer medidas para resguardar o erário, não é possível reconhecer sua boa-fé, o que autoriza o imediato julgamento de mérito de suas contas, nos termos do art. 202, § 6º, do Regimento Interno do TCU.
Acolho ainda as análises no sentido da ausência de responsabilidade de Maria do Rozário Araújo Pedrosa Ximenes em relação aos recursos analisados neste processo, em razão da adoção das providências que lhe competiam na condição de Prefeita sucessora em cujo mandato findou o prazo para prestação de contas. 
Como boa prática processual e em atenção à segurança jurídica, entendo pertinente fazer constar sua exclusão da relação processual da parte dispositiva do acórdão, haja vista que foi arrolada na fase interna da TCE e não houve ato formal que lhe assegure o afastamento da responsabilidade.
Nesse cenário, exsurge o dever de julgar irregulares as contas de Francisco Celso Crisóstomo Secundino, imputando-lhe débito e aplicando-lhe multa, com amparo nos arts. 16, inc. III, alíneas "a", "b" e "c", e 57 da Lei Orgânica do TCU.
Ante o exposto, voto por que o Tribunal adote o Acórdão que ora submeto à deliberação deste Colegiado.
TCU, Sala das Sessões, em 12 de abril de 2022.
Ministro BRUNO DANTAS 
Relator